臺灣高等法院刑事判決
109年度上易字第1393號
上  訴  人  臺灣桃園地方檢察署檢察官
上  訴  人  
即  被  告  范光華
被      告  鍾睿烽
上列上訴人因被告傷害案件，不服臺灣桃園地方法院107年度審
易字第3130號，中華民國109年3月27日第一審判決（起訴案號：
臺灣桃園地方檢察署107年度偵字第22546號），提起上訴，本院
判決如下：
    主  文
原判決關於甲○○部分撤銷。
甲○○犯傷害罪，處拘役伍拾日，如易科罰金，以新臺幣壹仟元折
算壹日。緩刑貳年。
檢察官之上訴駁回。
    犯罪事實
一、甲○○、乙○○均為在桃園市○○區○○路000號楊梅火車站前排班
    載客之計程車司機，緣於民國107年7月7日下午，兩人在上
    址車站前之計程車排班區發生載客爭議，嗣於翌（8）日上
    午8時50分許，兩人為此再生爭執，甲○○竟基於傷害犯意，
    以揮拳、推摔及腳踹之方式攻擊乙○○，使乙○○受有雙膝、前
    胸、左手多處擦傷、右手挫傷、右上臂瘀傷、右腰擦傷等傷
    害。
二、案經乙○○訴由桃園市政府警察局楊梅分局移送臺灣桃園地方
    檢察署檢察官偵查起訴。
    理  由
甲、被告甲○○部分：
壹、證據能力方面：
一、本判決下引具傳聞性質之各項供述證據經本院於審判期日調
    查證據時提示並告以要旨後，當事人均未於言詞辯論終結前
    就證據能力部分有所異議（見本院卷第68至69頁、第94至95
    頁），本院復查無該等證據有違背法定程序取得或顯不可信
    之外部情狀，揆諸刑事訴訟法第159條之5規定，應均有證據
    能力。
二、至本件認定事實所引用之非供述證據，並無證據證明係公務
    員違背法定程式所取得，亦查無顯不可信之情況或不得作為
    證據之情形，且經本院於審判期日依法進行證據之調查、辯
    論，被告等人於訴訟上之程序權即已受保障，亦應有證據能
    力。
貳、認定甲○○犯罪事實所憑之證據及理由： 
一、訊據被告甲○○固坦承與告訴人乙○○均為在上址楊梅火車站前
    排班載客之計程車司機，於107年7月7日下午在該車站前之
    計程車排班區兩人發生載客爭議，甲○○認乙○○搶走應由其載
    送之客人，翌（8）日上午8時50分許，甲○○坐在前揭「設座
    休息區」塑膠椅之際，有遇見後到之乙○○等事實，惟矢口否
    認有傷害犯行，辯稱：我是被乙○○打，我沒有毆打乙○○，也
    沒有還手，只有掙扎等語。
二、查甲○○與乙○○均為楊梅火車站前排班載客之計程車司機，其
    等於107年7月7日下午曾發生載客爭議，後兩人於翌（8）日
    上午8時50分，在上址發生肢體衝突，並使乙○○因此受有雙
    膝、前胸、左手多處擦傷、右手挫傷、右上臂瘀傷、右腰擦
    傷等傷害，甲○○亦受有受有頭部外傷併腦震盪、雙眼瘀青腫
    ，無法睜眼（左眼6x4公分腫）、右眼袋4x2公分瘀青腫脹、
    下唇內側撕裂傷，1公分縫合2針、左手肘挫傷3x1公分，右
    手肘挫傷6x2公分、右膝撕裂傷，左足拇指撕裂傷4公分、左
    膝挫傷3x1公分、下3齒鬆動之傷害等事實，為甲○○所坦承，
    核與證人即告訴人乙○○就此部分所為之證述內容大致相符，
    並有怡仁綜合醫院診斷證明書（見107年度偵字第22546號偵
    查卷【下稱偵卷】第19至21頁）、案發當日據報到場員警所
    拍攝之現場及傷勢照片附卷可稽（見偵卷第22至27頁反面）
    ，是此部分之事實均堪認定。又案發當日上午8時54分許員
    警所拍攝之乙○○傷勢照片中即已顯示告訴人受有雙膝、前胸
    等多處擦傷流血之傷害（見偵卷第26頁反面下方及第27頁上
    方照片），乙○○所提診斷證明書亦記載係案發當日即急診就
    醫而開立（見偵卷第20頁），乙○○於原審並證稱：當天我們
    兩人坐同一部救護車到怡仁醫院，診斷證明也是當下醫院開
    的等語（見原審卷第29頁），甲○○於本院亦肯認此節（見本
    院卷第93頁），是雖甲○○辯稱不曉得乙○○的傷勢怎麼來的云
    云（見原審卷第23頁），亦無礙於乙○○上開傷勢係因案發當
    日雙方肢體衝突所造成之認定。
三、證人即告訴人乙○○於警詢中指稱：我下車之後要去排班區後方休息抽煙，甲○○坐在一張椅子上，我坐在他左側，他口氣很不好的跟我說：「你不守規矩！你流氓！你給我小心一點！」等語，我就過去問他是怎麼樣，結果他就站起來作勢要打我，往我胸口打一拳，我反擊，剛好打到他的左眼處，接著他徒手要往我頭部攻擊，我用右手臂去阻擋，被他打到瘀青，是他一直推我，我就往後跌倒，跌倒後兩個膝蓋撞倒地板，甲○○接著並衝過來跟我繼續扭打，約莫10幾秒兩人都跌坐地板，各自起身後衝突就這樣結束等語（見偵卷第15頁正反面）；於偵查中亦證稱：當天早上我在計程車排班區下車抽菸，范看到我就罵我不守規矩、搶班、流氓，我就問他你想怎樣，他就不甩，直接往我胸口打一拳，又抓我衣領，所以我才還手，我有打到他的手臂和臉部，…他還推我，害我雙膝著地，我的膝蓋破皮流血，他還有踹我後腰一腳，我後來站起來，他又要攻擊我頭部，我就阻擋，他就不小心揮拳揮空，自己跌倒等語（見偵卷第38頁反面）；於原審並證稱：107年7月8日這天，我在排班我車子停下準備要下來抽菸，我就聽到他在跟其他的司機講我不守規矩，我流氓，我就不高興我過去跟他理論，問說你想怎麼樣，他馬上從椅子上站起來，拳頭就往我胸口打過來，我就回他一拳，他手就馬上抓住我POLO衫的衣領，就開始扭打，我被他推倒，我跌倒撞在地板，他從我後面踹我腰部一腳，我趕快就起來防衛，我不知道他攻擊到什麼時候才會停止，起來之後兩人就抱著繼續扭打，然後又摔在地上。…他一直推我，我避免往後倒，我就轉過來想用手扶地板，所以是膝蓋先落地等語（見原審卷第28頁正反面、第31頁正反面），乙○○先後就甲○○先出言抨擊，其上前理論，甲○○即出拳攻擊其胸口，抓住其衣領，其反擊時揮到甲○○臉部左眼，之後其以右手抵擋而瘀青，後遭甲○○推倒時因轉身著地而使雙膝受傷，甲○○此時以腳踹其後腰，隨後兩人發生扭打又倒地等主要過程，所述尚屬大致相符，並無明顯矛盾或瑕疵可言，並核與其診斷證明書所載乙○○受有雙膝、前胸、左手多處擦傷、右手挫傷、右上臂瘀傷、右腰擦傷等傷勢部位相合，堪認乙○○上開所證應屬信實。
四、甲○○雖否認其有出手攻擊乙○○，然查：
㈠、雙方於肢體衝突前一日即107年7月7日下午在上址排班時，甲
    ○○之順位在前，適有一名婦人走近甲○○副駕駛座車窗旁問路
    ，另一名小姐與乙○○於婦人與甲○○交談期間，因誤認該名婦
    人欲搭乘甲○○計程車，該名小姐即搭乘乙○○計程車離開此節
    ，為甲○○與乙○○於警詢、偵查及原審均陳明在卷（見偵卷第
    6頁、第15頁反面至16頁、第39頁，原審卷第28頁、第32頁
    正反面）。甲○○於警詢中並稱：「有一名女子來向我問路，
    問我楊梅中華電信怎麼走，我向他指引方向後，緊接著排第
    二台車的鍾男（即乙○○）剛好也有人上了他的車，我便跟鍾
    男說，我還沒有載客，剛剛的女子僅是跟我問路的，他卻跟
    我說：『你老流氓不用載』，我沒有應他，他回我，客人不要
    坐你的車，我便手揮揮叫他走」等語（見偵卷第6頁）；於
    本院亦稱：乙○○搶班，我只有下來說要照排班，也沒有互罵
    等語（見本院卷第92頁），亦即甲○○在有客人上乙○○後欲駛
    離前，確有下車向乙○○理論甚明。乙○○於原審就此並詳細證
    稱：我們都在火車站排班，甲○○排第一輛、我排第二輛，當
    時同時來兩組客人，有一個老太太和小姐，老太太先拍他的
    車門跟他談，因為第一輛車已經有客人在詢問，所以第二輛
    就可以載客人，所以那位小姐就上了我的車，他說要去天晟
    醫院，我就把車切出來，第一次切不出來我倒車，第二次要
    切出來的時候，甲○○客人也就是老太太就走了，所以被告就
    倒車逼我的車不讓我走，接著他就下車對我一陣狂罵，說我
    瞎了眼你沒看到我沒有載到客人嗎，他說你敢這樣子就載走
    ，手指著我說你流氓，我當下有跟他吵一下，但小姐要我不
    要這樣，我就想說算了，我跟小姐解釋因為第一輛車沒有載
    到客人，所以問小姐要不要坐第一輛車，小姐說不要，因為
    那天剛好下雨她不願意下車，所以我就載小姐去天晟醫院了
    等語（見原審卷第28頁），核與其前於警詢、偵查中所證一
    致（見偵卷第15頁反面至16頁、第39頁）。然甲○○卻於原審
    稱：他搶我的班我一句話都沒有講，…我讓乙○○的車開出去
    時，「都沒有講話，沒有交集」等語（見原審卷第32頁），
    已與前引其本人於警詢中所述及乙○○所證不符，令人有避重
    就輕之疑慮，且甲○○於警詢中稱乙○○是載客要離開時對其說
    「老流氓」該句，於原審卻稱是約10分鐘過後，當日下午5
    時許，乙○○載客回來後才罵「老流氓」此語（見原審卷第33
    頁反面至第34頁），前後所述亦有不合，甲○○所言之憑信性
    已有不足。
㈡、再者，就乙○○證稱甲○○當時有倒車擋車部分，甲○○於原審坦
    承確有車子倒退此節，其比劃之距離經原審法官當庭丈量結
    果為25公分（見原審卷第32頁反面），雖其辯稱是因為當時
    腳先放掉煞車才入檔，就會稍微有點退後云云，但甲○○又稱
    其排班熄火時是打入N檔，而其所駕計程車型為豐田牌Wish
    ，R檔在N檔之上，D檔在N檔之下（見原審卷第32頁反面至33
    頁反面甲○○所述），則以甲○○從事計程車駕駛之多年資歷，
    豈可能會在入D檔時，打往反方向之R檔？更何況達25公分之
    距離，是甲○○上開所辯，不合情理甚明，顯應以乙○○前揭所
    證，甲○○乃係因未載到客人，反而第二順位之乙○○載到客人
    而心有不滿，方故意倒車逼近示威甚明。再參以甲○○於原審
    自陳第二位客人是在其與第一位婦人談話時上了第二輛車（
    即乙○○之計程車），客人還在問路的時候他就直接要開走了
    此節（見原審卷第32頁正反面），可徵乙○○與該第二位客人
    因誤認第一位婦人可能有意要搭甲○○之計程車，所以才由乙
    ○○載客駛離，實屬情有可原，在此情形下，甲○○竟不分青紅
    皂白而對乙○○動怒，更甚而在客人還在乙○○車上之情形下，
    採取倒車逼車之危險駕駛動作，足認甲○○有不理性之攻擊傾
    向，並會主動挑釁，益徵乙○○前引所證本案是甲○○先出手毆
    打，繼而為後續之攻擊動作，堪以憑採。
㈢、況乙○○因實際上有載到客人賺得車資，為此次載客糾紛之得
    利者，本即無必要再與甲○○計較，且若甲○○於原審所述：乙
    ○○於108年7月7日下午5時許載客回來後，罵我老流氓，你去
    找黑道來沒關係，你去烙人來沒有關係，我一句話都沒有理
    他，我就坐在那邊看手機不理他，…不理他就沒事了，當天
    我還有載客出車等語為真（見原審卷第33頁反面至第34頁）
    ，則乙○○縱有不滿，其於載客糾紛當日下午回來時已對甲○○
    宣洩情緒完畢，甲○○亦稱沒有理他就沒事了等語，衡情自無
    如甲○○所述，次日即案發當日上午於甲○○坐在排班區看手機
    時，竟莫名其妙突然出手毆打或偷襲甲○○，還拖行4公尺，
    又踹又捶之可能（見偵卷第5頁反面至第6頁、第9頁、第32
    頁、第34頁、第38頁反面、原審卷第44頁），甲○○所辯顯不
    合情理。反之，衡諸前述甲○○僅因載客糾紛竟會氣憤到在客
    人還在車上時倒車逼車之衝動表現，乙○○所證載客糾紛當日
    下午回來後，兩人並未再遇到（見原審卷第34頁反面），案
    發當日上午是甲○○先出言挑釁，其上前理論時，甲○○突然出
    手攻擊之事發過程，顯比甲○○上開不合情理且避重就輕之辯
    詞合理許多，符合甲○○因前日衝突仍餘怒未消，致於乙○○上
    前理論時，按捺不住而主動攻擊之心態。從而甲○○此部分所
    辯，悖於常情，自無可憑採。
五、綜上，甲○○上開所辯，並非足採，本案事證明確，甲○○傷害
    犯行洵堪認定，應依法論科。
參、論罪部分：
一、按行為後法律有變更者，適用行為時之法律，但行為後之法
    律有利於行為人者，適用最有利之法律，刑法第2條第1項定
    有明文。本案被告甲○○行為後，刑法第277條第1項之傷害罪
    業於108年5月29日修正公布，並於同年月31日施行。修正前
    刑法第277條第1項規定：「傷害人之身體或健康者，處三年
    以下有期徒刑、拘役或一千元以下罰金。」修正後刑法第27
    7條第1項則規定：「傷害人之身體或健康者，處五年以下有
    期徒刑、拘役或五十萬元以下罰金。」修正後之刑法第277
    條第1項，將法定刑自「三年以下有期徒刑、拘役或一千元
    以下罰金」，提高為「五年以下有期徒刑、拘役或五十萬元
    以下罰金」，經比較新、舊法律，修正後刑法第277條第1項
    並無較有利於甲○○之情形，依刑法第2條第1項前段規定，自
    應適用其行為時即108年5月29日修正公布前刑法第277條第1
    項之規定。
二、核甲○○所為，係犯修正前刑法第277條第1項之傷害罪。其先
    後以出拳及腳踹等方式毆打乙○○，係基於傷害之單一犯意聯
    絡在密切接近之時、地所為，且所侵害者為同一人之身體法
    益，各次行為之獨立性極為薄弱，依一般社會健全觀念，在
    時間差距上難以強行分開，應視為數個舉動之接續施行，合
    為包括一行為予以評價，為接續犯。　　
肆、撤銷原判決及科刑之理由：
一、原審以甲○○所為事證明確，予以論罪科刑，固非無見。惟查原審判決後甲○○已於109年5月19日與告訴人乙○○達成調解，並當場付清賠償金額，有桃園市楊梅區調解委員會調解書在卷可按（見本院卷第41頁），且經乙○○於本院當庭確認在卷（見本院卷第67頁），原判決未及審酌此節，致於犯後態度部分未能為更有利於甲○○之認定，量刑稍有過重，容有未恰，是雖甲○○上訴意旨仍執前詞否認犯行部分，並無理由，業據本院論駁如前，惟其上訴意旨認原判決量刑過重部分，則有理由，即應由本院予以撤銷改判。
二、本院爰以行為人之責任為基礎，審酌甲○○僅於數十年前有經
    宣告罰金刑之微罪紀錄，有本院被告前案紀錄表在卷可按，
    素行尚可，其犯罪之動機係因排班糾紛及往日積怨而一時衝
    動出手傷人，其未思以理性手段處理，反以暴力方式洩憤，
    所為並非可取，兼衡徒手攻擊之犯罪手段，造成乙○○所受之
    傷勢程度尚非甚重，雖犯罪後仍否認犯行，然已與乙○○達成
    調解，並付清賠償金額之犯後態度，暨被告自陳國中畢業之
    教育程度、與配偶及成年子女同居，現仍以計程車司機為業
    之家庭經濟狀況（見本院卷第97頁）等一切情狀，量處如主
    文第2項所示之刑，並諭知如易科罰金之折算標準。
三、甲○○未曾因故意犯罪而受有期徒刑以上之刑之宣告，有本院
    被告前案紀錄表在卷可稽，案發後已與告訴人乙○○達成調解
    ，並付清賠償金額，業如前述，本院審酌甲○○係因一時情緒
    反應致罹刑典，乙○○於本院準備程序亦稱：我們已經和解，
    希望大事化小、小事化無，錢也收到捐出去了等語（見本院
    卷第67頁），是甲○○經此罪刑之宣告後，當知所警惕，信無
    再犯之虞，應以暫不執行其刑為當，爰依刑法第74條第1項
    第1款之規定予以宣告緩刑2年，以啟自新。
乙、被告乙○○部分：
壹、公訴意旨略以：乙○○於上開時、地因排班事宜與甲○○發生爭
    執後，亦基於傷害之犯意而與甲○○發生互毆，致甲○○受有頭
    部外傷併腦震盪、雙眼瘀青腫，無法睜眼（左眼6x4公分腫
    ）、右眼袋4x2公分瘀青腫脹、下唇內側撕裂傷，1公分縫合
    2針、左手肘挫傷3x1公分，右手肘挫傷6x2公分、右膝撕裂
    傷，左足拇指撕裂傷4公分、左膝挫傷3x1公分、下3齒鬆動
    等傷害。因認乙○○所為，亦係涉犯修正前刑法第277條第1項
    之傷害罪嫌等語。
貳、犯罪事實應依證據認定之，無證據不得認定犯罪事實。又不
    能證明被告犯罪者，應諭知無罪之判決，刑事訴訟法第154
    條第2項、第301條第1項分別定有明文。而認定犯罪事實所
    憑之證據，雖不以直接證據為限，間接證據亦包括在內；然
    而無論直接或間接證據，其為訴訟上之證明，須於通常一般
    之人均不致有所懷疑，而得確信其為真實之程度者，始得據
    為有罪之認定，倘其證明尚未達到此一程度，而有合理之懷
    疑存在，致無從為有罪之確信時，即應為無罪之判決（最高
    法院76年度台上字第4986號判例意旨參照）。又刑事訴訟法
    第161條第1項規定：檢察官就被告犯罪事實，應負舉證責任
    ，並指出證明之方法。因此，檢察官對於起訴之犯罪事實，
    應負提出證據及說服之實質舉證責任。倘其所提出之證據，
    不足為被告有罪之積極證明，或其指出證明之方法，無從說
    服法院以形成被告有罪之心證，基於無罪推定之原則，自應
    為被告無罪判決之諭知（最高法院92年度台上字第128號判
    例意旨參照）。復按被害人、告訴人係以使被告受刑事訴追
    為目的，本質上存有較大之虛偽危險性，為擔保其真實性，
    應有補強證據以增強其陳述之憑信性，始足為認定被告犯罪
    事實之依據（最高法院52年台上字第1300號判例意旨、104
    年度台上字第3178號判決意旨參照）。所謂補強證據，係指
    被害人之陳述本身以外，足以證明犯罪事實確具有相當程度
    真實性之證據，固不以證明犯罪構成要件之全部事實為必要
    ，但以與被害人指述具有相當之關聯性為前提，並與被害人
    之陳述相互印證，綜合判斷，已達於使一般之人均不致有所
    懷疑，而得確信其為真實之程度而言。
參、公訴意旨認乙○○涉犯上開罪嫌，無非係以其坦承於前揭時、
    地與甲○○發生爭執後有反擊使之成傷之供述、證人即告訴人
    甲○○之指述、甲○○所提怡仁綜合醫院診斷證明書、警員所拍
    攝甲○○之傷勢照片為其主要論據。訊據乙○○堅詞否認有何傷
    害犯行，辯稱：本案是甲○○先挑釁及動手，當時休息區旁有
    鐵椅、木棍及磚頭，我是自我防衛才還手，不是故意要傷害
    甲○○等語。
肆、查乙○○與甲○○均為楊梅火車站前排班載客之計程車司機，其
    等於107年7月7日下午曾發生載客爭議，後兩人於翌（8）日
    上午8時50分，在上址發生肢體衝突，乙○○並有揮拳傷及甲○
    ○，使甲○○受有受有頭部外傷併腦震盪、雙眼瘀青腫，無法
    睜眼（左眼6x4公分腫）、右眼袋4x2公分瘀青腫脹、下唇內
    側撕裂傷，1公分縫合2針、左手肘挫傷3x1公分，右手肘挫
    傷6x2公分、右膝撕裂傷，左足拇指撕裂傷4公分、左膝挫傷
    3x1公分、下3齒鬆動之傷害等事實，為乙○○所坦承，核與證
    人即告訴人甲○○就此部分所為之證述內容大致相符，並有甲
    ○○所提怡仁綜合醫院診斷證明書（見偵卷第19至20頁）、員
    警所拍攝之現場及傷勢照片附卷可稽（見偵卷第22至27頁反
    面），是此部分之事實固堪認定。
伍、按正當防衛，係指對於現在不法之侵害，出於防衛自己或他
    人權利之行為而言，此觀刑法第23條前段之規定自明。而侵
    害行為業已進行或正在持續者，均屬現在之侵害，須待該行
    為失敗無法發生結果，或攻擊者行為已完全結束或終局放棄
    ，始得謂侵害業已過去。又正當防衛乃源於個人保護及維護
    法秩序原則，係屬正對不正之權利行使，並不要求防衛者使
    用較為無效或根本不可靠之措施。苟防衛者未出於權利濫用
    ，而以防衛之意思，則防衛方法不以出於不得己或唯一為必
    要，只要得以終結侵害並及時保護被侵害之法益，均屬客觀
    必要之防衛行為（最高法院108年度台上字第62號判決意旨
    參照），並不以侵害之大小與行為之輕重而有所變更（最高
    法院97年度台上字第815號判決要旨參照）。是防衛行為是
    否客觀必要，應就侵害或攻擊行為之方式、重輕、緩急與危
    險性等因素，並參酌侵害或攻擊當時，防衛者可資運用之防
    衛措施等客觀情狀而綜合判斷；其標準乃在於一個理性之第
    三人，處於防衛者所面臨之情況，是否亦會採取同樣強度之
    防衛行為；不以出於不得已之唯一手段為要件，並無須考慮
    所保護法益是否優越於所侵害法益之法益平衡問題，且防衛
    者能否另以逃避、迂迴方式取代直接反擊行為，亦在所不問
    。經查：
一、本案應係甲○○先出手攻擊乙○○，業經本院認定如前，而實際
    攻擊之動作，因甲○○始終否認有出手攻擊乙○○，其所述並有
    上開避重就輕、不符情理之瑕疵，無從遽以憑採，且現場無
    監視器攝得案發過程，此據被告二人確認在卷（見偵卷第39
    頁），復無證人可出庭證述，則依罪疑有利於被告之原則，
    乙○○所述甲○○之出手動作既與其所提診斷證明書相合，本院
    爰以其所述為據認定甲○○之出手動作，先予敘明。
二、依本院前所認定（見理由欄甲、貳、三），當時甲○○是先出
    拳攻擊乙○○胸口，抓住其衣領，乙○○反擊時揮到甲○○臉部左
    眼，之後其以右手抵擋而瘀青，後遭甲○○推倒時因轉身著地
    而使雙膝受傷，甲○○此時以腳踹其後腰，隨後兩人發生扭打
    又倒地後繼續扭打，則乙○○為回應甲○○之主動出拳而還擊制
    止之揮拳行為，自堪認屬基於防衛意思而為之。而就甲○○所
    受傷害較重之頭臉部（包含眼部、唇部）部分，乙○○於原審
    陳稱：他攻擊我前胸時，我的手就揮上來，是揮拳揮上去就
    剛好打到他的臉部等語（見原審卷第66頁反面、第67頁），
    衡諸當時甲○○是先出拳攻擊乙○○之胸口或抓向衣領處，均位
    在上半身較靠近頭頸部，乙○○在胸部、頸部要害猝然遭襲時
    ，實無足夠之時間可供人思索出手之角度、力道，則乙○○情
    急下由下往上出手阻擋或反制，應屬合理之防衛行為模式，
    此種出手角度或有可能會揮到甲○○之頭臉部，亦在所難免，
    尚不能僅因該拳恰好傷及甲○○頭臉部及較為脆弱之眼部附近
    ，致傷勢較重，即推測乙○○是基於報復之犯意猛力往甲○○頭
    臉部揮擊。
三、甲○○臉部雖受有「雙眼瘀青腫，無法睜眼（左眼6x4公分腫
    ）、右眼袋4x2公分瘀青腫脹、下唇內側撕裂傷，1公分縫合
    2針，下3齒鬆動」等傷害，惟因成年男子之手臂較為粗壯，
    確難排除是遭乙○○該次手臂橫向揮中臉部所一次造成，並使
    甲○○因此併有腦震盪，是亦難以甲○○頭臉部所受傷勢不輕，
    而認乙○○朝甲○○頭臉部攻擊不止一次。另甲○○雖迭稱其頭部
    被打後即一片茫然、天昏地暗、一陣天旋地轉（見偵卷第5
    頁反面、第9頁，原審卷第31頁反面），但其於原審又稱：
    我被他勾到車前我爬不起來了，…他還猛K我，我就在地上一
    直躲一直躲等語（見原審卷第104頁反面），則其若果遭揮
    中臉部後即意識模糊，在其指稱乙○○仍繼續「毆打七、八拳
    在頭部、眼部、胸口等處，我那時候天昏地暗他又拉我的衣
    領，往前拉從椅子上拖到前方去，…」之情形下（見偵卷第9
    頁），殊難想像其能於短時間內恢復意識進而為閃躲行為，
    是其所言難認無誇大之處，自亦無法排除甲○○遭揮中臉部後
    ，一時之間氣憤難耐尚有餘力忍受痛楚繼續攻擊乙○○之可能
    性，乙○○稱甲○○之後仍有出拳，雙方進而雙雙摔到地面繼續
    扭打等情，即非無據。在此情形下，甲○○因在扭打過程中所
    產生之左手肘挫傷3x1公分，右手肘挫傷6x2公分、右膝撕裂
    傷，左足拇指撕裂傷4公分、左膝挫傷3x1公分等四肢傷害，
    應亦屬其再次攻擊乙○○後，乙○○為反擊制止而與之扭打之防
    衛行為所造成，乙○○稱其係為了要保護自己才還手等語，衡
    情應屬有據。
四、乙○○為高職畢業，從事計程車司機，業據其自陳在卷（見本
    院卷第97頁），並非熟習法律之人士，偵審程序中亦未委任
    辯護人，或提出任何書狀，難認其就本案曾諮詢過法律專業
    人士。在此情形下，乙○○於警詢、偵查及法院審理過程中應
    訊時，自係基於一般人對於語言之慣習用法而回答，並不知
    曉其所採取之「用語」在法律上有何特殊意涵，其於原審即
    稱：「（這樣你來我往，他一拳一出手，從外觀來看是不是
    跟互毆一樣？）是。（按照你的意思即便看起來是互毆但你
    不是純粹出於傷害目的，你是為了保護自己而做出反擊的動
    作？）是。」「（按照你的說法，因為你打回去時他沒有停
    手，還繼續的依原有對你攻擊的態勢持續攻擊你，所以你為
    了避免遭他持續性的攻擊且不知他何時會停手，只好繼續的
    還手反擊？）是。」等語（見原審卷第68頁正反面），顯然
    乙○○是基於自己確有出手傷害甲○○之行為，而於歷次應訊時
    以「反擊」、「還手」、「互毆」等符合本案客觀情狀之語
    詞回答，更於原審曾為承認傷害罪之表示（見原審卷第44頁
    反面）。事實上乙○○自警詢時起即一再指稱是因為甲○○先出
    手才會反擊，於原審承認傷害罪時，亦仍強調是甲○○先動手
    ，即有主張其係出於防衛意思之意涵，實不能僅因其以前述
    「互毆」等用語描述本案，而忽略其先後所陳之語意脈絡，
    遽謂其已自承當時是非基於「防衛意思」而為反擊或還手行
    為，是檢察官此部分上訴意旨，尚難認屬可採。
五、又人類同時間本可有多種思緒，併存夾雜數種情感，在突遭
    他人主動攻擊之情形下，一方面基於防衛意思反擊、阻擋，
    一方面因覺遭他人冒犯、威脅，而產生憤怒情緒，洵屬正常
    人會有之情感反應，自不能因防衛行為中兼有怒意，即認不
    具有防衛意思，概論以報復行為。再者，傷害故意屬主觀構
    成要件要素，而正當防衛為阻卻違法事由，以一般刑法理論
    而言，犯罪之成立須先檢驗構成要件該當性後，再進入違法
    性之審查，是在論斷行為人是否成立傷害罪時，必定先認定
    行為人具有傷害主觀犯意後，才需要審究行為人是否具有正
    當防衛之阻卻違法事由，亦可徵傷害犯意之存在，與行為人
    是否具有防衛意思非但不是互斥，反而是前提，從而僅因行
    為人有傷害犯意，即認其不具防衛意思，亦非適論。檢察官
    此部分上訴意旨徒以乙○○前與甲○○已有舊怨，案發前日又生
    排班糾紛之新仇，並以乙○○於原審坦承其案發當日聽聞甲○○
    出言挑釁而前往理論時，感到相當不爽，當然有點情緒等語
    （見原審卷第31頁），即認乙○○僅係出於報復、教訓之動機
    為之，「本即有積極傷害之犯意存在」，忽略當時已有甲○○
    先主動出拳攻擊其胸口之現時不法侵害情狀，乙○○自可同時
    具有防衛意思此節，實亦不足為不利於乙○○之認定。　　
六、本案依前所述，既不能排除甲○○頭臉部所受傷害，是乙○○最
    早基於防衛意思而揮臂反抗時擊中甲○○臉部該次所造成，即
    難認乙○○除該次是攻擊甲○○頭臉部外，尚有其他攻擊甲○○頭
    臉部之行為，其他甲○○所受傷害復均僅為四肢擦挫傷之輕微
    傷害，應係扭打倒地過程中所造成，客觀上尚難認乙○○有何
    公訴意旨所指不必要之防衛行為，亦不能僅因該次揮中甲○○
    頭臉部之行為造成較重之傷害，即以結果論，反推乙○○該次
    揮臂反抗之行為屬逾越必要程度之行為。另甲○○雖較乙○○年
    長，但當庭所見，仍屬四肢健全、體態略有豐腴之一般壯年
    男子，縱未曾學習武術或格鬥技巧，若猛力出手攻擊他人，
    自仍具有相當之侵害性，乙○○雖較為年輕，但畢竟不是如成
    年男子對兒童間具有壓倒性優勢，亦非熟習武術之格鬥高手
    ，其於原審即稱甲○○之攻擊大部分我都有擋掉，但部分沒有
    擋掉等語（見原審卷第67頁反面），亦即其仍無法將甲○○之
    攻擊全數阻擋甚明，是檢察官上訴意旨認乙○○可採取壓制、
    擒抱、閃躲、阻擋或擊打非致命部位等等之手段，「客觀上
    使甲○○之攻擊無效果並無任何困難」，實過於速斷，亦高估
    一般人猝然遇襲時之反應能力，並無異課與受現時不法侵害
    之被害人仍須選擇「最小侵害性」防衛行為之不合理義務，
    洵非可採。從而檢察官此部分上訴意旨認乙○○縱使是基於防
    衛意思為之，亦有防衛過當之情形，難認有據。
陸、綜上所述，本案既係甲○○先對乙○○為現時不法侵害之行為，
    乙○○為防衛自己而反抗揮擊，並與甲○○扭打，應符合正當防
    衛之要件，以其徒手反制之手段、次數觀之，亦難認其所採
    取之防衛行為有逾越必要程度之過當防衛情形，本案僅憑告
    訴人甲○○憑信性不足之單一指訴，在欠缺其他積極證據足資
    補強之情形下，尚不足證明乙○○有僅基於報復洩憤動機而為
    之無必要傷害甲○○行為，或有防衛過當之情事，從而本案依
    檢察官所舉各項證據方法，本院認乙○○雖有反擊甲○○使之受
    有上開傷害，惟其所為既符合正當防衛之要件，揆諸前揭說
    明，應屬不罰，即應為其無罪之諭知。原審基此依審理結果
    而為乙○○無罪之諭知，經核並無違誤，此部分應予維持。
柒、檢察官上訴意旨略以：
一、乙○○與甲○○均為計程車司機，前於106年間已因同為計程車
    司機之乙○○父親與甲○○間排班糾紛而發生肢體衝突，此次案
    發前一日再因排班糾紛發生爭執，乙○○對甲○○擋其出車之事
    心生不滿，在此新仇舊怨累積下，乙○○因覺遭甲○○先言語挑
    釁後又出手毆打，情緒失控而出於報復、教訓之心態，因而
    出於傷害犯意連續動手毆打甲○○，較符經驗法則。
二、甲○○於案發當時已年近00歲而邁向暮年，乙○○則為年方00歲
    之壯年男子，體格精實，而由雙方受傷部位及程度觀之，乙
    ○○僅受有前述雙膝、前胸、左手多處擦傷、右手挫傷、右上
    臂瘀傷、右腰擦傷等傷害，甲○○卻受有頭部外傷併腦震盪、
    雙眼瘀青腫，無法睜眼（左眼6x4公分腫）、右眼袋4x2公分
    瘀青腫脹、下唇內側撕裂傷，1公分縫合2針、左手肘挫傷3x
    1公分，右手肘挫傷6x2公分、右膝撕裂傷，左足拇指撕裂傷
    4公分、左膝挫傷，3x1公分、下3齒鬆動等傷害，並因而住
    院9日，可徵乙○○之傷勢多為集中在四肢之輕微挫擦傷，甲○
    ○則多集中於頭部，且傷勢嚴重。再依甲○○所證，其平日無
    運動習慣，亦未從學過武術、格鬥，乙○○於原審並稱甲○○之
    攻擊大部分我都有擋掉等語，是無論由年紀、體力、氣力及
    打架技巧觀之，乙○○要制止、阻擋會迴避甲○○之攻擊，應非
    難事，顯有其他有效之防衛手段可以選擇，乙○○卻選擇痛毆
    甲○○，可推知其係因情緒爆發，而基於互毆之傷害犯意，絕
    非出於防衛之意思。
三、況乙○○動手當時之主觀認知，其本人知之最深，乙○○於警詢
    中供稱：結果他（指甲○○）就站起來作勢要打我，往我胸口
    打一拳，所以我就順勢「反擊」。…那時因為當時他先動手
    往我胸口打去，我便「反擊」，剛好打到他的左眼處等語；
    可知甲○○往乙○○出拳打向胸口後，鍾睿即已順勢「反擊」，
    且甲○○僅出拳打向乙○○胸口，而乙○○卻直接回擊出拳直下甲
    ○○眼睛之重要部位，顯然該所謂之「反擊」當係指打回去而
    非「防衛」。乙○○於偵查中亦供稱：范看到我就罵我不守規
    矩、搶班、流氓，我就問他你想怎麼樣，他就不甩，直接往
    我胸口打一拳，又抓我衣領，所以我才還手等語；於原審10
    8年2月27日準備程序時就被訴犯罪事實為承認之表示，於同
    年5月29日審理期日時以證人身分證稱：我過去跟他講沒幾
    句，他的拳頭就往我胸口打過來，我就回他一拳，他手就馬
    上抓住我POLO衫的衣領，就開始扭打，…之後就互打，我承
    認我有動手，但我們是互毆等語，即均坦承本案係互相傷害
    之互毆行為，其嗣後經原審法官曉諭須調查有無正當防衛或
    防衛過當情事時，始改稱沒有傷害意思，單純是要保護自己
    而已，顯係審判中望風觀向後所為之翻易前詞，應以先前對
    己不利之陳述較為可信。
四、退步言之，縱認乙○○係基於防衛之意思而傷害甲○○，然衡以
    上述兩人之年齡、身體、身材、氣力、反應、敏捷度等狀況
    ，乙○○仍有壓制、擒抱、閃躲、阻擋或擊打非致命部位等有
    效手段可以選擇，竟捨此不為，選擇重擊甲○○頭部之嚴重手
    段，使甲○○住院9日，足認乙○○之防衛行為顯逾越必要程度
    ，屬「防衛過當」之情形，不得阻卻其罪責。
五、綜上，原判決為乙○○無罪判決，認事用法尚嫌未洽，爰請將
    原判決此部分撤銷，更為適當合法之判決等語。　　
捌、查檢察官上訴意旨主張乙○○係基於報復、洩憤動機而為本案
    傷害甲○○之行為，並認其縱使具有防衛意思，亦屬防衛過當
    等節，均經本院論駁如前（見理由欄乙、伍部分），檢察官
    上訴意旨既未能再積極舉證乙○○確有公訴意旨所指之傷害犯
    行，原審同上見解，而為乙○○無罪之諭知，經核並無違誤，
    檢察官猶執前詞指摘原判決關於乙○○部分證據取捨及認定不
    當，其上訴無理由，應予駁回。
據上論斷，應依刑事訴訟法第368條、第369條第1項前段、第364
條、第299條第1項前段，刑法第2條第1項前段、（修正前）第27
7條第1項、第41條第1項前段、第74條第1項第1款，刑法施行法
第1條之1，判決如主文。
本案經檢察官謝志明到庭執行職務。　　
中　　華　　民　　國　　109 　年　　11　　月　　10　　日
                  刑事第二十庭  審判長法　官  王復生
                                      法　官  陳春秋
　　　　　　　　　　　　　　　              　( 本件
　　　　　　　　　　　　　　　　　　　        評議後
　　　　　　　　　　　　　　　　　　　        之民國
　　　　　　　　　　　　　　　　　　　        109 年
　　　　　　　　　　　　　　　　　　　        11月6
　　　　　　　　　　　　　　　　　　　        日退休
　　　　　　　　　　　　　　　　　　　        ，不能
　　　　　　　　　　　　　　　　　　　        簽名，
　　　　　　　　　　　　　　　　　　　        王復生
　　　　　　　　　　　　　　　　　　　        附記 )
                                      法　官  張紹省
以上正本證明與原本無異。
不得上訴。
                                      書記官  莫佳樺
中　　華　　民　　國　　109 　年　　11　　月　　13　　日
附錄：本案論罪科刑法條全文
修正前中華民國刑法第277條
傷害人之身體或健康者，處三年以下有期徒刑、拘役或一千元以
下罰金。
犯前項之罪因而致人於死者，處無期徒刑或七年以上有期徒刑；
致重傷者，處三年以上十年以下有期徒刑。